【裁判字號】    98,訴,465
【裁判日期】    980527
【裁判案由】    毒品危害防制條例
【裁判全文】
臺灣高雄地方法院刑事判決               98年度訴字第465號
公  訴  人  臺灣高雄地方法院檢察署檢察官
被      告  甲○○
上列被告因毒品危害防制條例案件，經檢察官提起公訴（98年度
毒偵字第872號），本院判決如下：
    主  文
甲○○施用第一級毒品，累犯，處有期徒刑拾月，扣案之第一級
毒品海洛因壹包（驗後淨重零點壹壹公克，另含殘留海洛因粉末
難以完全析離之包裝袋壹個）均沒收銷燬之。又施用第二級毒品
，累犯，處有期徒刑柒月。應執行有期徒刑壹年月，扣案之第
一級毒品海洛因壹包（驗後淨重零點壹壹公克，另含殘留海洛因
粉末難以完全析離之包裝袋壹個）均沒收銷燬之。
    事  實
一、甲○○前因施用第一、二級毒品案件，經觀察、勒戒後，認
    有繼續施用施用毒品之傾向，經送強制戒治後，於民國92年
    5 月30日停止強制戒治執行而出監，並付保護管束，於92年
    12月1 日因保護管束期滿視為強制戒治執行完畢。另於94年
    間因施用毒品、偽造文書及竊盜等案件，經法院分別判處有
    期徒刑10月、4 月及6 月，並裁定應執行有期徒刑1 年5 月
    確定，嗣因符合中華民國96年罪犯減刑條例之減刑要件，經
    法院裁定減刑為8 月15日，於96年7 月16日因減刑執行完畢
    出監。詎猶不知悔改，復於前案施用毒品案件入監執行完畢
    釋放後，基於施用第一級毒品海洛因之犯意，於98年1 月16
    日下午4 、5 時許，在高雄縣仁武鄉○○○街2 號住處，將
    海洛因摻水裝填入注射針筒，以手臂靜脈注射之方式，施用
    海洛因1 次；另基於施用第二級毒品甲基安非他命之犯意，
    於98年1 月19日19時20分許為警採尿回溯24小時內之某時（
    受公權力拘束期間除外），於不詳處所，施用甲基安非他命
    1 次。嗣於98年1 月19日17時45分許，在高雄市苓雅區○○
    ○路30之1 號前，因行跡可疑，為警攔停盤查，並當場扣得
    海洛因1 小包（驗前淨重0.13公克，2 次檢驗後淨重0.11公
    克），復徵得其同意後採尿送驗，檢驗結果呈甲基安非他命
    及嗎啡陽性反應，始知悉上情。
二、案經高雄市政府警察局前鎮分局報告臺灣高雄地方法院檢察
    署檢察官偵查起訴。
    理  由
壹、證據能力
一、現行刑事訴訟法關於「鑑定」之規定，除選任自然人充當鑑
    定人外，另設有囑託機關鑑定制度。依同法第198 條、第
    208 條之規定，不論鑑定人或鑑定機關、團體，固均應由法
    院、審判長、受命法官或檢察官視具體個案之需要而為選任
    、囑託，並依第206 條之規定，提出言詞或書面報告，始符
    合同法第159 條第1 項所定得作為證據之「法律有規定」之
    情形。否則所為之鑑定，仍屬傳聞證據。然於司法警察機關
    調查中之案件，為因應實務上，或因量大、或有急迫之現實
    需求，併例行性當然有鑑定之必要者，例如毒品之種類與成
    分、尿液之毒品反應，或者槍彈有無殺傷力等鑑定，基於檢
    察一體原則，得由該管檢察長對於轄區內之案件，以事前概
    括選任鑑定人或囑託鑑定機關、團體之方式，俾便轄區內之
    司法警察官、司法警察對於調查中之此類案件，得即時送請
    先前已選任之鑑定人或囑託之鑑定機關、團體實施鑑定，以
    求時效（法務部92年9 月1 日法檢字第0920035083號函參照
    ，刊載於法務部公報第312 期）。此種由檢察機關概括選任
    鑑定人或概括囑託鑑定機關、團體，再轉知司法警察官、司
    法警察於調查犯罪時參考辦理之作為，法無明文禁止，係為
    因應現行刑事訴訟法增訂傳聞法則及其例外規定之實務運作
    而為。本件高雄市立凱旋醫院（下稱凱旋醫院）98年2 月6
    日濫用藥物尿液檢驗報告1 紙，係經查獲之司法警察採集被
    告尿液後，逕依上開規定送由凱旋醫院為鑑定，該院所為之
    上開尿液檢驗報告，自屬前揭「法律規定」得為證據者，而
    有證據能力（最高法院96年度台上字第2860號判決參照）。
二、按「法院或檢察官得囑託醫院、學校或其他相當之機關、團
    體為鑑定，或審查他人之鑑定」、「鑑定之經過及其結果，
    應命鑑定人以言詞或書面報告。」，刑事訴訟法第206 條第
    1 項、208 條第1 項前段定有明文。卷附凱旋醫院98年2 月
    16日濫用藥物成品檢驗鑑定書、法務部調查局以98年4 月3
    日調科壹字第09800203310 號函覆本院之鑑定結果，係臺灣
    高雄地方法院檢察署檢察官及本院依上揭刑事訴訟法第206
    條第1 項之規定囑託機關、團體所為之鑑定，而上開鑑定報
    告及函文，即屬依刑事訴訟法第208 條第1 項之規定所出具
    之書面鑑定報告，該等鑑定書及函覆鑑定結果雖係被告以外
    之人於審判外之陳述，然既屬依上揭刑事訴訟法之規定所提
    出之書面鑑定報告，合於同法第159 條第1 項規定所稱「法
    律有規定者」有證據能力之情形，故本院自得採為審酌之證
    據。
三、卷附查獲被告時之照片4 張，係由相機、攝影設備拍攝所得
    ，因照相、攝影係屬機械性記錄特徵，也就是認識對象的是
    相機、攝影鏡頭，透過鏡頭形成的畫面映寫入膠卷或儲存裝
    置，然後還原於照相紙上或將之列印，故照相中不含有人的
    供述要素，再現實情形與作為傳達結果的照相、攝影，在內
    容上的一致性是透過機械的正確性來加以保障的，在照相、
    攝影中，並不存在人對現實情形的知覺、記憶，在表現時經
    常可能發生的錯誤（如知覺的不準確、記憶隨時間推移而發
    生的變化），故照片當然是非供述證據。易言之，上開照片
    乃到場處理之警員，依機械之方式所留存之物品影像，並非
    供述證據，無傳聞法則適用，具有證據能力。
四、又按被告以外之人於審判外之陳述，雖不符刑事訴訟法第
    159 條之1 至第159 條之4 等4 條之規定，然若當事人於審
    判程序中同意作為證據，法院審酌該言詞陳述或書面陳述作
    成時之情況，認為適當者，亦得為證據；又當事人、代理人
    或辯護人於法院調查證據時，知有刑事訴訟法第159 條第1
    項不得為證據之情形，而未於言詞辯論終結前聲明異議者，
    視為有前項之同意，同法第159 條之5 定有明文。此立法意
    旨在於傳聞證據未經當事人之反對詰問予以核實，原則上先
    予排除。惟若當事人已放棄反對詰問權，於審判程序中表明
    同意該等傳聞證據可作為證據；或於言詞辯論終結前未聲明
    異議，基於尊重當事人對傳聞證據之處分權，及證據資料愈
    豐富，愈有助於真實發見之理念，且強化言詞辯論主義，使
    訴訟程序得以順暢進行，上開傳聞證據亦均具有證據能力。
    本案除了上述一至三之證據外，公訴人、辯護人及被告對於
    本院以下引用之其他證據資料，均未爭執其證據能力，本院
    審酌該等證據作成時之情況，認為並無不適當者，依上開說
    明，均認應有證據能力。
貳、實體部分
一、訊據被告坦承有施用第一級毒品海洛因之行為，惟否認有施
    用第二級毒品甲基安命之行為，辯稱伊也不知道為什麼尿液
    中會有施用甲基安非他命之陽性反應，驗尿尚天是警察在伊
    面前將尿液貼封條的，採尿當時也沒有服用其他藥物，可能
    是人家賣伊的海洛因裡面摻有甲基安非他命云云，經查：
(一)就被告於98年1 月16日下午4 、5 時許有施用海洛因之行為
    ，除有被告於警詢、偵查及本院之自白外，並有高雄市政府
    警察局前鎮分局查獲煙毒麻醉藥品案件犯罪嫌疑人姓名對照
    表、濫用藥物尿液檢體監管記錄表、凱旋醫院98年2 月6 日
    濫用藥物尿液檢驗報告各1 紙，及高雄市政府警察局前鎮分
    局扣押筆錄、扣押物品目錄表各1 份、照片4 張等在卷可稽
    ，且扣案毒品1 小包經送請凱旋醫院鑑定，依該院98年2 月
    16日之濫用藥物成品檢驗鑑定書之內容顯示，亦確檢出第一
    級毒品海洛因之成分，均足認被告稱伊於98年1 月16日下午
    4 、5 時許有施用海洛因之自白與事實相符，故就被告有該
    等時間有施用海洛因之行為事證明確，被告施用第一級毒品
    之犯行洵堪加以認定。
(二)被告雖否認於98年1 月19日下午5 時45分遭查獲前有施用第
    二級毒品甲基安非他命之行為，辯稱其當日採驗之尿液會驗
    出甲基安非他命可能是因為人家賣伊的海洛因裡面摻有甲基
    安非他命云云，惟查凱旋醫院上開98年2 月6 日濫用藥物尿
    液檢驗報告，除驗出被告98年1 月19日採驗之尿液呈嗎啡之
    陽性反應外，並亦驗出被告當日尿液呈安非他命及甲基安非
    他陽性反應，數值分別呈451ng/mL及7033ng/mL ，而依濫用
    藥物尿液採驗作業準則第18條第1 項第2 款第1 目規定，甲
    基安非他命500 ng/mL ，且其代謝物安非他命之濃度在100
    ng/mL 以上者，就甲基安非他命部分即應判定為陽性，故凱
    旋醫院依其檢驗所得數據結果判斷被告尿液呈甲基安非他命
    陽性反應並無任何錯誤，而被告尿液中甲基安非他命之濃度
    達7033ng/mL ，遠高於判斷標準之500 ng/mL ，若真如被告
    所言其係施用海洛因時誤用甲基安非他命，縱可檢出甲基安
    非他命之數值，亦不致比判斷標準高出13倍多，顯見被告應
    係刻意施用甲基安非他命而非誤用。本院為求慎重，並將於
    查獲被告時一併扣案之毒品，再送法務部調查局鑑定是否含
    有甲基安非他命成分，依法務部調查局98年4 月3 日調科壹
    字第09800203310 號函覆之鑑定結果可知，扣案之毒品含海
    洛因成分，淨重0.11公克，但未發現含甲基安非他命之成分
    ，更可證明被告所辯不實，被告98年1 月19日送驗尿液經檢
    驗既含甲基安非他命之陽性反應，數值亦相當高，則被告於
    98年1 月19日查獲前1 日之某時（不含受公權力拘束之期間
    ）亦有施用甲基安非他命之行為亦可認定。再者海洛因及甲
    基安非他命施用後可產生之反應相反，一般施用毒品者顯係
    採分開之方式施用，故被告除有施用毒品海洛因之行為外，
    另外並有施用毒品甲基安非他命之行為亦足可認定。
(三)被告前於92年12月1 日因保護管束期滿視為強制戒治執行完
    畢，本件施用毒品行為距92年強制戒治期滿雖已超過5 年，
    惟按毒品危害防制條例第20條、第23條等規定觀之，就施用
    毒品者，祇於「初犯」及「5 年後再犯」2 種情形，有其追
    訴條件之限制，即須於初犯經觀察、勒戒或強制戒治釋放後
    ，5 年內均無施用毒品之行為，始能認其前所實施之觀察、
    勒戒或強制戒治已足遮斷毒癮，而得於5 年後再犯時，再予
    適用初犯之規定，重行觀察、勒戒等程序。倘5 年內已經再
    犯，被依法追訴處罰，縱其第3 次（或第3 次以上）施用毒
    品之時間在初犯釋放5 年以後，即與「5 年後再犯」之情形
    有別，且因已於「5 年內再犯」，顯見其再犯率甚高，原實
    施觀察、勒戒或強制戒治，已無法收其實效，而無5 年戒斷
    期之存在，自無再經觀察、勒戒及強制戒治之必要，應得逕
    行追訴處罰（最高法院95年度第7 次刑事庭會議決議參照）
    ；本件被告施用毒品行為距其92年強制戒治期滿雖已超過5
    年，惟被告在前揭強制戒治執行完畢5 年內，又於94年因施
    用毒品案件經臺灣高等法院高雄分院以95年度上訴字第995
    號判決處有期徒刑10月確定，並與被告所犯其他竊盜案及偽
    造文書案合併定應執行，嗣因減刑，甫於96年7 月16日因徒
    刑執行完畢出監，有臺灣高等法院被告前案紀錄表可資證明
    ，參諸最高法院95年度第7 次刑事庭會議決議，被告本次犯
    行仍應逕行追訴處罰，本案事證明確，被告犯行堪以認定。
二、按海洛因、甲基安非他命為毒品危害防制條例第2 條第2 項
    第1 、2 款所規定之第一、二級毒品，被告於上開強制戒治
    執行完畢釋放後，5 年內犯有他件施用毒品案件後再為本件
    施用毒品犯行，自應依法論罪科刑，核被告所為，係犯毒品
    危害防制條例第10條第1 項、同條第2 項之施用第一級、施
    用第二級毒品罪。被告所犯施用第一級毒品及施用第二級毒
    品行為，犯意各別，行為互殊，應予分論併罰。被告施用第
    一、二級毒品前後持有毒品之低度行為，為其施用毒品之高
    度行為所吸收，不另論罪。又被告因施用毒品、竊盜、偽造
    文書等案件判刑確定後入監執行，甫於96年7 月16日執行完
    畢，有上述臺灣高等法院被告前案紀錄表1 份在卷可參，被
    告受有期徒刑之執行完畢，五年以內故意再犯本件有期徒刑
    以上之2 罪，均為累犯，均應依刑法第47條第1 項規定加重
    其刑。爰審酌被告前因毒品危害防制案件，經觀察勒戒、強
    制戒治以及刑罰之矯治，仍未徹底戒絕毒品，又再次施用毒
    品，顯見其無戒毒悔改之意，且其行為並已構成累犯，惟念
    其施用毒品僅自戕一己之身體健康，尚未對他人造成危害、
    及被告僅坦承有施用第一級毒品海洛因，此部分犯後態度尚
    可，但否認有施用第二級毒品甲基安非他命，犯後態度不佳
    等一切情狀，量處如主文所示之刑，並依刑法第51條第5 款
    規定定其應執行之刑如主文所示（臺灣高等法院高雄分院95
    年度上訴字第995 號判決就被告曾連續施用第一級毒品海洛
    因固曾判處被告有期徒刑10月，惟查該判決係基於被告有連
    續施用第一級毒品行為而判處被告較重刑度，本案被告施用
    海洛因行為如犯罪事實欄一所載則僅1 次，其行為雖構成累
    犯，但刑度不能逕以臺灣高等法院高雄分院95年度上訴字第
    995 號判決為基礎加以考量，故本院考量上開量刑因素另為
    妥適之科刑）。
三、另按查獲之第一、二級毒品及專供製造或施用第一、二級毒
    品之器具，不問屬於犯人與否，均沒收銷燬之，毒品危害防
    制條例第18條第1 項前段定有明文。查扣案之毒品1 小包之
    內裝物，經臺灣高雄地方法院檢察署檢察官委託凱旋醫院鑑
    定結果，確含第一級毒品海洛因之成分，業有上述凱旋醫院
    98 年2月16日之濫用藥物成品檢驗鑑定書載明：送檢姓名甲
    ○○，檢驗項目海洛因，結果判定檢出，外觀及送驗說明白
    色粉末檢驗前淨重0.13公克，檢驗後淨重0.12公克，及法務
    部調查局98年4 月3 日調科壹字第09800203310 號函表示複
    驗粉末檢品1 包含第一級第6 項毒品海洛因成分，淨重0.11
    公克等，可證明扣案物品確為毒品海洛因。而盛裝上開扣案
    毒品之空包裝袋，上開檢驗鑑定中雖未就袋內是否含有海洛
    因再加鑑定，但一般鑑定裝袋內毒品之程序，均係以傾倒方
    式，將包裝袋內之毒品倒出、稱重、以儀器檢驗部分等，倒
    出時若認必要，則輔以刮杓刮取袋內粉末，然「無論依何種
    方式分離，包裝袋內均有極微量之第一級毒品海洛因殘留」
    ，業經法務部調查局93年3 月19日調科壹字第09300113060
    號函釋在案，此為本院職務上已知之事實，足認前開空包裝
    袋內含極微量第一級毒品海洛因殘留而無法析離，均應整體
    視為查獲之第一級毒品海洛因，依毒品危害防制條例第18條
    第1 項前段之規定，不問屬於犯人與否，均宣告沒收銷燬之
    。而2 次鑑驗所耗損之毒品，既已費失，自無庸宣告沒收銷
    燬。
據上論斷，應依刑事訴訟法第299 條第1 項前段，毒品危害防制
條例第10條第1 項、第2 項、第18條第1 項前段，刑法第11條、
第47條第1 項、第51條第5 款，判決如主文。
本案經檢察官林永富到庭執行職務。
中    華    民    國    98    年    5     月    27    日
                刑事第十七庭  審判長法  官  陳建和
                                    法  官  毛妍懿
                                    法  官  黃紀錄
 以上正本證明與原本無異。
如不服本判決應於收受送達後10日內向本院提出上訴書狀，並應
敘述具體理由；如未敘述上訴理由者，應於上訴期間屆滿後20日
內向本院補提理由書（均須按他造當事人之人數附繕本）「切勿
逕送上級法院」。
                                   書記官   吳書逸
中    華    民    國    98    年    5     月    27    日


司法院資訊處製作；財團法人民間司法改革基金會備份。
